臺灣臺中地方法院民事判決　八十九年訴字第三○五二號
　　原　　　告　ｙ○○
　　原　　　告　Ｗ○○
　　訴訟代理人　徐永城　律師
　　訴訟代理人　蔡譯智　律師
　　被　　　告　楊昉達
　　被繼承人楊石雲之承受訴訟.
　　被　　　告　甲辛○
　　被　　　告　ｗ○○
　　被　　　告　Ｎ○○
　　被繼承人楊肇煋之承受訴訟.
　　被　　　告　甲丁○
　　被　　　告　甲戊○
　　被　　　告　甲丙○
　　被　　　告　甲乙○
　　被　　　告　丁○○
　　被　　　告　戊○○
　　被　　　告　Ｒ○○
　　被　　　告　ｆ○○
　　訴訟代理人　ｐ○○
　　被　　　告　ｈ○○
　　訴訟代理人　甲○○
　　被　　　告　ｘ○○
　　被　　　告　甲申○
　　被　　　告　甲子○
　　被　　　告　Ｑ○○
　　被　　　告　ｔ○○
　　訴訟代理人　張艷雲
　　被　　　告　Ｐ○○
　　被　　　告　甲甲○
　　被　　　告　甲己○
　　被　　　告　ｎ○○
　　被　　　告　ｖ○○
　　被　　　告　卯○○○
　　被　　　告　ｍ○○
　　被　　　告　ｕ○○
　　被　　　告　甲庚○
　　被　　　告　戌○○
　　被　　　告　宙○○
　　被　　　告　天○○
　　被　　　告　乙○○
　　被　　　告　壬○○
　　被　　　告　甲寅○○
　　被　　　告　辰○○○
　　被　　　告　癸○○
　　被　　　告　庚○○
　　被　　　告　辛○○
　　被　　　告　Ａ○○
　　被　　　告　Ｌ○○
　　被　　　告　子○○○
　　被　　　告　Ｄ○○
　　被　　　告　亥○○
　　被　　　告　Ｃ○○
　　被　　　告　未○○○
　　被　　　告　Ｈ○○
　　被　　　告　Ｂ○○
　　被　　　告　Ｇ○○
　　被　　　告　Ｉ○○
　　被　　　告　宇○○
　　被　　　告　甲丑○○
　　被　　　告　酉　○
　　被　　　告　ｇ○○
　　被　　　告　ｓ○○
　　被　　　告　Ｘ○○
　　被　　　告　Ｙ○○
　　被　　　告　ｏ○○
　　被　　　告　Ｚ○○
　　被　　　告　ｚ○○
　　被　　　告　丙○○○
　　被　　　告　ｋ○○
　　被　　　告　ｌ○○
　　被　　　告　Ｋ○○
　　被　　　告　吳振業
　　被　　　告　玄○○○
　　被　　　告　寅○○○○○○.
　　被　　　告　丑○○
　　被　　　告　甲巳○
　　被　　　告　甲卯○
　　被　　　告　黃○○
　　被　　　告　Ｅ○○
　　被　　　告　甲辰○
　　被　　　告　甲未○
　　被　　　告　己○○○
　　被　　　告　ｉ○○
　　被　　　告　地○○○
　　被　　　告　Ｆ○○○
　　被　　　告　Ｖ○○
　　被　　　告　Ｊ○○
　　被　　　告　Ｏ○○
　　被繼承人楊肇煋之承受訴訟.
　　被　　　告　ｑ○○
　　被　　　告　ｒ○○
　　被　　　告　甲午○○
　　被　　　告　Ｕ○○
　　被　　　告　Ｍ　○
　　被　　　告　ｊ○○
　　被　　　告　ｂ○○○
　　被　　　告　Ｔ○○
　　被　　　告　Ｓ○○
　　被　　　告　甲壬○
　　被　　　告　甲癸○
　　被　　　告　ａ○○
　　被　　　告　申○○
　　被　　　告　ｃ○○
　　被繼承人楊石雲承受訴訟人.
　　被　　　告　ｄ○○
　　被繼承人楊石雲承受訴訟人.
　　被　　　告　ｅ○○
　　被繼承人楊石雲承受訴訟人.
　　被　　　告　午○○
　　被繼承人吳曾王福之承受訴.
　　被　　　告　巳○○
　　被繼承人吳曾王福之承受訴.
右當事人間請求分割共有物事件，本院判決如左：
    主    文
被告ｑ○○、ｒ○○、甲午○○、Ｕ○○、Ｍ○、ｊ○○、ｂ○○○、Ｔ○○、Ｓ○
○、甲壬○、甲癸○、ａ○○，應就被繼承人楊崑崙、楊石川所有坐落台中縣烏日鄉
○○段一四二地號土地、地目建、面積三八三八．０五平方公尺、應有部分各為十萬
分之二八七辦理繼承登記。
兩造共有前項土地應分割為：如附圖所示編號Ｃ１面積九六．一二平方公尺分歸被告
ｆ○○取得，編號Ｃ２面積九六．０四平方公尺分歸被告ｈ○○取得，編號Ｃ３面積
八一．四九平方公尺分歸被告甲丁○取得，編號Ｃ４面積七五．二三平方公尺分歸被
告甲辛○取得，編號Ｃ５面積七七．一一平方公尺分歸被告Ｐ○○取得，編號Ｃ６面
積一八０．九二平方公尺分歸被告ｘ○○取得，編號Ｃ７面積四三．一五平方公尺分
歸被告Ｒ○○取得，編號Ｃ８面積一一五．００平方公尺分歸被告甲戊○、甲丙○按
應有部分各三分之一、三分之二維持共有取得，編號Ｃ９面積一一五．０一平方公尺
分歸被告Ｎ○○、Ｏ○○、甲戊○按應有部分各三分之一維持共有取得，編號Ｃ１０
面積九六．六一平方公尺分歸被告楊昉達取得，編號Ｃ１１面積九六．五九平方公尺
分歸被告ｔ○○取得，編號Ｃ１２面積一五四．０六平方公尺分歸被告丁○○取得，
編號Ｃ１３面積一四七．一四分歸被告戊○○取得，編號Ｃ１４面積九六．四六分歸
被告甲乙○取得，編號Ｃ１５面積一四三．五二平方公尺分歸被告ｗ○○取得，編號
Ｃ１６面積九五．六五平方公尺及編號Ｃ１７面積九五．五三平方公尺均分歸被告ｄ
○○、ｃ○○、ｅ○○各按應有部分三分之一維持共有取得，編號Ｃ１８面積八一．
二七平方公尺分歸午○○取得，編號Ｃ１９面積七七．九八平方公尺分歸被告巳○○
，編號Ｃ２０面積七六．０二平方公尺分歸原告ｙ○○、Ｗ○○、被告Ｑ○○、甲子
○按應有部分各四分之一維持共有取得，編號Ｃ２１面積九二．五八平方公尺分歸被
告甲己○取得，編號Ｃ２２面積八九．九二平方公尺分歸被告ｖ○○取得，編號Ｃ２
３面積八五．八六平方公尺分歸被告ｎ○○取得，編號Ｃ２４面積一０五．四七平方
公尺分歸被告甲甲○取得，編號Ｃ２５面積一六．八八平方公尺分歸被告ｑ○○、ｒ
○○、甲午○○、Ｕ○○、Ｍ○、ｊ○○、ｂ○○○、Ｔ○○、Ｓ○○、甲壬○、甲
癸○、ａ○○維持公同共有取得，編號Ｃ２６面積二．一五平方公尺分歸被告申○○
取得，編號Ｃ２７面積四八四．０五平方公尺分歸被告甲申○取得，編號Ｃ２８面積
四四．六五平方公尺分歸被告吳楊雲春、ｍ○○、Ｒ○○、ｕ○○、甲庚○、楊坤南
、宙○○、天○○、乙○○、壬○○、甲寅○○、辰○○○、癸○○、庚○○、辛○
○、Ａ○○、Ｌ○○、子○○○、Ｄ○○、亥○○、Ｃ○○、未○○○、Ｈ○○、Ｂ
○○、Ｇ○○、Ｉ○○、宇○○、甲丑○○、酉○、ｇ○○、ｓ○○、Ｘ○○、Ｙ○
○、ｏ○○、Ｚ○○、ｚ○○、丙○○○、ｋ○○、ｌ○○、Ｋ○○、吳振國、玄○
○○、吳振灥、丑○○、甲巳○、甲卯○、黃○○、Ｅ○○、甲辰○、甲未○、己○
○○、ｉ○○、地○○○、ｆ○○、Ｆ○○○、ｈ○○、Ｖ○○、Ｊ○○維持公同共
有取得，編號Ｃ面積六九二平方公尺及編號Ｃ２９面積一八三．五九平方公尺，分歸
如第一項所示之被告按被繼承人楊崑崙、楊石川原應有部分之比例維持公同共有取得
，餘由兩造按原應有部分比例維持共有取得。
兩造按如附表所示之金額互為補償。
訴訟費用由兩造按如附表所示之應有部分比例負擔。
    事    實
甲、原告方面：
  一、聲明：如主文所示。
  二、陳述：
  （一）緣座落台中縣烏日鄉○○段一四二地號、地目建、面積三六三八．九五平方
        公尺之土地為兩造所共有，有土地登記簿謄本、地籍圖謄本可證。按各共有
        人，得隨時請求分割共有物，民法第八百二十三條第一項前段定有明文。經
        查本件土地共有人眾多，共有關係複雜，致管理使用諸多不便，且無同法條
        第一項但書，因物之使用目的不能分割或訂有不分割契約之情形。兩造就本
        件土地之分割，未能達成協，原告等為此起訴請求分割共有物。
  （二）本件起訴時僅就坐落台中縣烏日鄉○○段一四二地號土地起訴請求分割共有
        物，然因該土地已與相毗鄰之原佳坐落同段第一四三號土地合併成一筆土地
        ，合併後之地號為同段一四二地號、地目建、面積三、八三．０八五平方公
        尺土地，此有地籍圖謄及土地登記謄本可稽。土地合併後，增加土地共有人
        楊石川、楊崑崙、申○○等三人，惟現楊崑崙、楊石川已死亡，而僅申○○
        則仍生存。查合併後共有人楊崑崙、楊石川皆已死亡，其繼承情形詳如後：
      １、楊崑崙之繼承人為楊石川一人：
　　　　　查楊崑崙於十六年（昭和二年）九月九日死亡，依楊崑崙之戶籍謄本記載
　　　　　，其死亡時並無同居之男系直系血親卑親屬，即伊無法定之推定財產繼承
 　　　　　人，伊死亡時為戶主，且於伊戶籍謄本事由欄內記載「選定戶主相續（
　　　　　即繼承之意）」，是楊石川為楊崑崙之選定財產繼承人，故由楊石川單獨
  　　　　繼承楊崑崙就本件土地之應有部分。
　　　２、楊石川之繼承人為被告ｑ○○等十二人：
　　　　　又共有人楊石川於三十四年（昭和二十年）五月十日死亡，亦於日據時期
  　　　　死亡，故其死亡時除伊本身就本件土地應有部分外，前述其繼承楊崑崙之
  　　　　應有部分，亦由其繼承人繼承之，合先敘明。楊石川為戶主，而由戶籍謄
　　　　　本及繼承系統表記載，其死亡時同戶內仍有同居之男系直系血親卑親屬，
  　　　　與楊石川同居之男系直系血親卑親屬為其法定之推定繼承人，其餘之人無
　　　　　繼承權。依戶籍謄本記載，楊玉榮雖亦相續為主，但因前戶主楊石川仍有
          法定之推定財產繼承人，故楊玉榮僅繼承楊石川之戶主地位，並無繼承楊
          石川之財產，應予敘明。楊石川之法定之推定繼承人為次子楊玉榮、三子
          楊玉樹、四子ａ○○三人。楊石川與楊林束結婚，育有長子楊水木、次子
          楊玉榮、三子楊玉樹、四子ａ○○、五子楊金源，其中長子楊水木於十年
          （大正十年）二月六日死亡、五子楊金源於二十五年（昭和十一年）十月
          一日死亡，均早於楊石川死亡且絕嗣，無繼承權。次子楊玉榮與楊何玉結
          婚，育有長子ｑ○○、次子ｒ○○、長女甲午○○、次女Ｕ○○、三女楊
          苓、四女ｊ○○，楊玉榮於八十八年七月二十九日死亡，而其配偶楊何玉
          於八十四年二月十二日死亡，早於楊玉榮死亡無承權，故楊玉榮繼承自楊
          石川之應繼分由長子ｑ○○、次子ｒ○○、長女甲午○○、次女Ｕ○○、
          三女Ｍ○、四女ｊ○○等六人繼承。三子楊玉樹與ｂ○○○結婚，育有長
          子Ｔ○○、次子Ｓ○○、長女甲壬○、次女甲癸○，故楊玉樹於八十八年
          九月十六日死亡時，其繼承自楊石川之應繼分由配偶ｂ○○○、長子楊汝
          誠、次子Ｓ○○、長女甲壬○、次女甲癸○等五人。
     ３、 故追加土地共有人申○○及楊石川、楊崑崙之繼承人即ｑ○○、ｒ○○、
          甲午○○、Ｕ○○、Ｍ○、ｊ○○、ｂ○○○、Ｔ○○、Ｓ○○、甲壬○
          、甲癸○、ａ○○被告。
  （三）系爭土地共有人楊肇煋於起後九十年一月十六日死亡，其應有部分由繼承人
        Ｎ○○、Ｏ○○辦理分割繼承登記；共有人吳曾王福於起訴後九十二年九月
        二十七日死亡，其應有部分由繼承人午○○、巳○○辦理分割繼承登記；共
        有人楊石雲於起訴後九十一年一月十二日死亡，其應有部分由繼承人楊昉達
        、ｃ○○、ｅ○○、ｄ○○辦理分割繼承登記。爰依民事訟法第一百七十五
        條二項規定，請求渠等承受訴訟，並追加渠等為被告。
  （四）本件分割方案考量之因素如下：
　      １、設私設道路供建築線及通行之用：依台中縣建築管理自治條例第二條第
            一項、第四條第一項第二款規定，查本件土地地目為建，故分割後將來
            建屋時必須有建築線，即各共有人分得之土地須有道路與建築線相連，
            日後始能供建築及通行使用。
　　　　２、避免產生過多畸零地，致無法建築使用：依建築法第四十四條、台中縣
            畸零地使用自治條例第三條、第七條第一項、第十一條第一項分別定有
            明文。查依前開規定，本件每筆土地至少均須為寬度三公尺以上，深度
      　　　十二公尺以上，基地面積達三六平方公尺以上，才不致成為畸零地，造
            成分割之困難度。故若分割方案中出現畸零地情形過多，必會造成該等
            畸零地土地無法建築使用，土地資源嚴重浪費，與分割土地係在促進土
            地之利用與發展之本意相違，且共有人同意分割方案之機會亦更小。
        ３、以盡量維持共有人使用現況及大部分共有人同意方案為考量：緣因本件
            土地上，部分共有人已建屋使用，且要求繼續居住使用該建物，故原則
            上以盡量不拆除共有人要求保留之建物為前提，而即使共有人同意不保
            留意不保留其建物，亦盡量使其取得原使用位置。依此原則分割結果，
     　 　　若因此造成共有人分配面積與其應有部分有所增減，或因取得土地區位
            不同導致利用價值高低之不一，為避免對其他共有人造成過大損失，則
            以找補方式來相互補償；然本件土地因地形、現況及法律上之限制，必
            無法使全體共有人均滿意，故僅能以滿足大多數共有人利益作為考量。
  （五）按法院裁判分割共有物，除應斟酌各共有人之利害關係，及共有物之性質外
        ，尚應斟酌共有物之價格，倘共有人中有不能按其應有部分受分配，或所受
        分配之不動產，其價格不相當時，法院非不得命以金錢補償之，最高法院五
        十七年度台上字第二一一七號判例意旨參照。查本件如附圖所示分割方案，
        因考量地物及地形因素致各共有人分割取得之土地或有面積與其應有部分換
        算面積有出入，或因取得土地區位及地形之優勢（如接近北側省道者區位較
　      佳，反之則較差；地形方整者價值較高，反之則價值較低），致其取得土地
        之價值與其應有部分土地之價值有出入，則依政揚不動產鑑定有限公司鑑價
        結果相互找補，俾顧及各共有人之公平利益。
  三、證據：提出土地登記簿謄本四份、異動資料、地籍圖謄本乙份、共有同意書七
      份、戶籍謄本一百一十一份為證，並聲請本院履勘現場及囑託台中縣大里地政
      事務所測量，暨委託政揚不動產鑑定有限公司就系爭土地鑑價。
乙、被告方面：
  壹、被告ｗ○○、甲戊○、Ｑ○○、Ｄ○○、未○○○、Ｈ○○、Ｂ○○、Ｇ○○
      、陳香美、甲申○部分：均未於最後言詞辯論期日到場，據渠等之前到場所為
      之聲明及陳述如左：
    一、聲明：駁回原告之訴。
    二、陳述：希望繼續保持共有。
  貳、甲申○部分：未於最後言詞辯論期日到場，據渠等之前到場所為之聲明及陳述
      如左：
    一、聲明：駁回原告之訴。
    二、陳述：希望道路為七米。
  參、被告甲辛○、ｕ○○、亥○○、Ｎ○○、Ｋ○○、楊勝雄、ｇ○○、楊昉達部
      分：均未於最後言詞辯論期日到場，據渠等之前到場所為之聲明及陳述如左：
    一、聲明：同意原告之訴。
    二、陳述：同意原告之分割方案。
  肆、被告ｔ○○、ｈ○○、ｆ○○、甲丙○、甲丁○部分：均未於最後言詞辯論期
      日到場，據渠等之前到場所為之聲明及陳述如左：
    一、聲明：駁回原告之訴。
    二、陳述：被告應負擔之補償金額太多。
  伍、其餘被告均未於言詞辯論期日到場，亦未提出書狀作何聲明及陳述。
丙、本院依職權訊問證人張欽鋒。
    理    由
壹、程序方面：
一、按訴狀繕本送達後，原告固不得將原訴變更或追加他訴，但該訴訟標的對於數人
    必須合一確定時，追加其原非當事人之人為當事人者，不在此限。民事訴訟法第
    二百五十五條第一項第五款定有明文。本件原告於八十九年七月二十日起訴請求
    判決分割坐落台中縣烏日鄉○○段一四二地號土地、地目建、面積三六三八．九
    五平方公尺，因系爭土地於九十年七月十八日合併同段一四三號土地，合併後系
    爭土地面積增加為三八三八．０五平方公尺，共有人增加楊石川、楊崑崙、申○
    ○，有土地登記簿謄本在卷可稽，本件分割共有物訴訟之訴訟標的對於共有人必
    合一確定，原告於訴狀繕本送達後應追加土地共有人楊石川、楊崑崙、申○○為
    被告，惟共有人楊石川、楊崑崙業於起訴前死亡，原告乃追加楊石川、楊崑崙之
    繼承人即ｑ○○、ｒ○○、甲午○○、Ｕ○○、Ｍ○、ｊ○○、ｂ○○○、Ｔ○
    ○、Ｓ○○、甲壬○、甲癸○、ａ○○為被告，即無不合，應予准許。
二、又按當事人死亡者，訴訟程序在有繼承人承受其訴訟以前當然停止。又承受訴訟
    人，於得為承受者，應即為承受之聲明。民事訴訟法第一百六十八條、第一百七
    十五條分別定有明文。本件被告楊肇煋於起訴後九十年六月十六日死亡，其繼承
    人Ｎ○○、Ｏ○○就系爭土地辦畢繼承登記；被告楊石雲於起訴後九十一年一月
  　十二日死亡，其繼承人楊昉達、ｃ○○、ｅ○○、ｄ○○就系爭土地辦畢繼承登
    記；被告吳曾王福於起訴後九十二年九月二十七日死亡，其繼承人午○○、巳○
    ○就系爭土地辦畢繼承登記；均有戶籍謄本及土地登記簿謄本可稽，原告及被告
    午○○、巳○○均聲明承受訴訟，核無不合，應予准許。
三、再按訴訟繫屬中為訴訟標的之法律關係，雖移轉於第三人，於訴訟無影響。但第
    三人如經兩造同意，得聲請代當事人承當訴訟，民事訴訟法第二百五十四條第一
    項定有明文。本件被告張玉春、張玉金、張純福、張玉民、張玉純於訴訟繫屬中
    將其應有部分移轉於被告ｈ○○，被告ｈ○○於九十二年四月二日具狀聲明承當
    訴訟，且經原告於九十二年十月三十日具狀同意，被告ｈ○○承當訴訟，自無不
    合，附此敘明。
四、被告等經合法通知，均未於最後言詞辯論期日到場，核無民事訴訟法第三百八十
    六條各款所列情事，應依原告之聲請，由其一造辯論而為判決。
貳、實體方面：
一、本件原告主張坐落台中縣烏日鄉○○段一四二地號土地係屬兩造所共有，應有部
    分各為如附表所示比例，依土地現狀並無不能分割之情形，又共有人間無法達成
    協議分割，復未訂立不分割契約之事實，業據提出土地登記簿謄本為證，且為被
    告所不爭執，自堪信為真實。
二、按除因物之使用目的不能分割或契約定有不分割之期限外，各共有人得隨時請求
    分割共有物，共有物之分割方法不能協議決定者，法院得因任何共有人之聲請，
    以原物分割各共有人。以原物為分配時，如共有人中，有不能按其應有部分受分
    配者，得以金錢補償之，民法第八百二十三條第一項、第八百二十四條二項第一
    款、第三款分別定有明文。本件兩造共有之土地為建地，並非不能分割，且兩造
    間亦未訂有不分割之協議，為兩造所不爭執，兩造既不能以協議方式分割共有物
    ，則原告依共有物分割請求權，訴請分割系爭土地，於法自屬有據，應予准許。
三、又按因繼承於登認前已取得不動產物權者，非經登記，不得處分其物權，民法第
    七百五十九條定有明文。再者，共有之不動產之共有人中一人死亡，他共有人請
    求分割共有物時，為求訴訟之經濟起見，可許原告就請求繼承登記及分割共有物
    之訴合併提起，即以一訴請求該死亡之共有人之繼承人辦理繼承登記並請求該繼
    承人於辦理繼承登記後，與原告及其餘共有人分割共有之不動產（最高法院七十
    年一月二十日決議、六九年台上一一三四號判例參照）。查系爭土地共有人楊崑
    查楊崑崙於十六年（昭和二年）九月九日死亡，依卷附楊崑崙之戶籍謄本記載，
    其死亡時並無同居之男系直系血親卑親屬，即無法定之推定財產繼承人，且其戶
    籍謄本事由欄內記載楊石川為「選定戶主相續」，故共有人楊石川為共有人楊崑
    崙之選定財產繼承人，單獨繼承共有人楊崑崙應有部分。又共有人楊石川於三十
    四年（昭和二十年）五月十日死亡，亦於日據時期死亡，其死亡時除本身所有土
    地之應有部分外，尚包括繼承楊崑崙之應有部分，均應由楊石川之繼承人繼承之
    。楊石川為戶主，而由卷附戶籍謄本及繼承系統表記載，其死亡時同戶內仍有同
    居之男系直系血親卑親屬，與楊石川同居之男系直系血親卑親屬為其法定之推定
    繼承人，其餘之人則無繼承權。楊石川之法定之推定繼承人為楊玉榮、楊玉樹、
    ａ○○，惟其中楊玉榮、楊玉樹業已死亡，故由繼承人ｑ○○、ｒ○○、甲午○
    ○、Ｕ○○、Ｍ○、ｊ○○、ｂ○○○、Ｔ○○、Ｓ○○、甲壬○、甲癸○等十
    一人繼承，均有戶籍謄本在卷可稽。故共有人楊崑崙、楊石川死亡後，被告ｑ○
    ○、ｒ○○、甲午○○、Ｕ○○、Ｍ○、ｊ○○、ｂ○○○、Ｔ○○、Ｓ○○、
    甲壬○、甲癸○、ａ○○為其繼承人，渠等均未就系爭土地辦理繼承登記，原告
    訴請被告ｑ○○、ｒ○○、甲午○○、Ｕ○○、Ｍ○、ｊ○○、ｂ○○○、Ｔ○
    ○、Ｓ○○、甲壬○、甲癸○、ａ○○就共有人楊崑崙、楊石川應有部分各十萬
    分之二八七辦理繼承登記，自屬有據，亦應准許。
四、按共有物之分割方法，應斟酌當事人之聲明、共有物之性質、經濟效用及全體共
    有人之利益等因素決之。又按分割共有物，以消滅共有關係為目的，法院裁判分
    割共有土地時，除因該土地內部分土地之使用目的不能分割或部分共有人仍願維
    持其共有關係，應就該部分土地不予分割或准該部分共有人成立新共有關係外，
    應將土地分配於各共有人單獨所有（最高法院六十九年度台上字第一八三一號判
    例可資參照）。查系爭土地為不規則長方形，土地北側面臨省道，僅東南側有一
    約三公尺寬之不規則巷道作為聯外道路，目前除部分空地及狹小彎曲之通道，均
    為共有人之建物占用，惟建物僅為一小部分之共有人所有，且均為老舊之磚造、
    石棉瓦、鐵皮屋，形狀參差不齊等情，業經本院於八十九年十一月二十九日及九
    十年九月二十六日、九十一年十月十六日勘驗屬實，有勘驗筆錄附卷可稽，並經
    會同台中縣大里地政事務所繪製土地複丈成果圖在卷足憑。
五、本院斟酌(1)系爭土地上之建物均為老舊之磚造、石棉瓦、鐵皮屋，尚無保存之價
    值，應以土地整體重新規劃，較符合大多數共有人利益。(2)能使各共有人所分得
    正之土地，且均能供單獨建築使用，巷道位置之規劃能與主要道路聯絡，並均保
    持共有。(3)避免產生過多之畸零地。(4)盡量維持共有人使用現況及大部分共有人
    同意 (5)部分共有人陳明願就分得之土地繼續保共有等情，認原告最後所提出之
    分割方案較符合各共有人之利益，即如附圖所示之方案辦理分割最為公允及適當
    。又被告ｑ○○、ｒ○○、甲午○○、Ｕ○○、Ｍ○、ｊ○○、ｂ○○○、Ｔ○
    ○、Ｓ○○、甲壬○、甲癸○、ａ○○為系爭土地原共有人楊崑崙、楊石川之繼
    承人，自應就如附圖所示編號２５之土地維持公同共有。準此，系爭土地之分割
    方法應為如主文第二所示。
六、又按法院裁判分割共有物，除應斟酌各共有人之利害關係，及共有物之性質外，
    尚應斟酌共有物之價格，倘共有人中有不能按其應有部分受分配，或所受分配之
    不動產，其價格不相當時，法院非不得命金錢補償。（最高法院五十七年台上字
    第二一一七判例可參）。上開分割方案因考量地形及地物因素致各共有人分得之
    土地面積，與應有部分面積不同，且兩造所分得之土地價值與各人應有部分應分
    得之價值，略有出入，經本院囑託政揚不動產鑑定中心鑑價結果，系爭土地採如
    附圖所示方案分割，共有人應相互補償之金額如附表所示，有該鑑定報告書乙份
    在卷可稽，則基於公平原則，系爭土地經分割後，兩造所分配之土地面積、位置
    因與原應有部分之面積、價值有所出入，兩造即應互為找補，換言之，本件系爭
    土地採如附圖所示方案分割後，兩造各尚應以如附表所示之金額互為補償對方，
    方屬公允。
七、末按分割共有物事件，本質上並無訟爭性，兩造本可互換地位，由任一共有人起
    訴請求分割，均無不可，故勝訴當事人之訴訟行為，自非為伸張或防衛權利所必
    要者，訴訟費用宜由各當事人依應有部分比例分擔，併此敘明。
八、據上論結，本件原告之訴為有理由，依民事訴訟法第三百八十五條第一項前段、
    第七十八條、第八十一條第一款、第八十五條第一項但書，判決如主文。
中　　　華　　　民　　　國　　九十三　　年　　　十　　　月　　  六  　　 日
                                        臺灣臺中地方法院民事第二庭
~B法　　　官　吳蕙玟
正本係照原本作成。
如對本判決上訴，須於判決送達後廿日內向本院提出上訴狀
中　　　華　　　民　　　國　　九十三　　年　　　十　　　月　　　七　　　　日
~B法院書記官
